【裁判字號】    89,台上,1234
【裁判日期】    890309
【裁判案由】    走私
【裁判全文】
最高法院刑事判決                              八十九年度台上字第一二三四號
    上  訴  人  乙○○
                甲○○
右上訴人等因走私案件，不服台灣高等法院台南分院中華民國八十八年五月十八日第
二審更審判決（八十七年度上更(一)字第三五五號，起訴案號：台灣雲林地方法院檢察
署八十四年度偵字第二九六五號），提起上訴，本院判決如左：
    主  文
原判決撤銷，發回台灣高等法院台南分院。
    理  由
本件原判決認定上訴人乙○○、甲○○與林如盛（已另案判處罪刑確定）平日均無固
定職業，於民國八十四年三、四月間，因見大陸地區所生產之「貴州醇」酒在台灣甚
為風行，需求甚殷，認有利可圖，二人乃以共同之犯意，意圖為自己不法之所有，共
謀由大陸地區走私私酒進入台灣再予分裝，然後偽稱係大陸地區所生產之「貴州醇」
（予以）販賣，以牟取不法利益。議定之後，二人即集資新台幣（下同）二百七十萬
元，推由林如盛與不詳姓名之男子聯絡，於同年六月初某日，與不詳姓名之成年船員
基於共同犯意之聯絡，由該不詳姓名之成年船員自大陸地區以漁船走私進口方式，私
運管制物品進口逾公告數額之私酒共二十公噸進入台灣地區，上訴人等與林如盛接運
後將私酒以桶裝方式，分別藏匿於雲林縣二崙鄉大庄村酒姑六十五號、雲林縣水林鄉
西井村二號旁之鐵皮屋內及嘉義縣新港鄉潭大村六斗子十五之二號等處，上訴人甲○
○則提供其不知情之姨媽陳吳桂香所有新港鄉潭大村六斗子十五之二號供林如盛等人
藏放私酒。林如盛、乙○○並以每支十五元向沈耀慧所經營之厚清實業公司訂製仿「
貴州醇」酒瓶，以每只十二元委由綽號「阿堯」所經營印刷廠印製仿「貴州醇」包裝
紙盒，及向另一不詳姓名者訂製仿「貴州醇」瓶蓋，將藏匿於上址之私酒分裝至仿製
酒瓶中，貼上來源不詳之仿製標籤，置於仿製包裝紙盒後，冒充係大陸地區所生產之
「貴州醇」酒，以每箱（二十瓶裝）四千八百元至五千元不等之價格銷售，使消費者
誤係真正「貴州醇」而購買之。乙○○、林如盛因銷售情形甚佳，為擴大銷售量，又
以每人每日二千五百元之薪資，僱用知情之林安合及其找來之王佳敏、李俊毅、郭益
吉等人，自八十四年七月十八日起至同年七月二十四日止，在雲林縣水林鄉西井村二
號旁之鐵皮屋內從事私酒分裝、包裝、托運事宜，上訴人等及林如盛則負責接洽銷售
至台北縣、嘉義縣、高雄地區，因而使消費者陷於錯誤而購買之，前後共售出約二萬
瓶，獲取之不法利益達一百二十萬元以上，並均以之為常業。嗣於八十四年七月二十
四日為調查人員查獲，扣得緝獲時完稅價格七十五萬八千七百五十一元之私酒等物，
已逾公告數額十萬元等情。因而撤銷第一審判決，改判仍依想像競合犯及牽連犯等規
定，從一重論處上訴人等共同以銷售私運管制物品進口逾公告數額之走私物品為常業
罪刑。固非毫無見地。
惟查：（一）有罪之判決書必須記載犯罪事實，以示國家刑罰權之所由生，故其事實
欄，須將認定之犯罪事實及與罪刑等適用法律有關之事項，詳確記載，始足為適用法
令之基礎。原判決事實欄認定上訴人等與林如盛平日均無固定職業，於民國八十四年
三、四月間，因見大陸地區所生產之「貴州醇」酒在台灣甚為風行，需求甚殷，認有
利可圖，二人乃以共同之犯意，意圖為自己不法之所有，共謀由大陸地區走私私酒進
入台灣再予分裝，然後偽稱係大陸地區所生產之「貴州醇」（予以）販賣，以牟取不
法利益等情；則共謀由大陸地區走私私酒進入台灣冒充「貴州醇」販賣，以牟取不法
利益者，究竟係三人抑或二人﹖如為二人，究係上訴人等與林如盛中之何二位﹖俱與
上訴人等是否為共犯，至有關係；又原判決認定由不詳姓名之成年船員負責自大陸地
區以漁船私運私酒二十公噸進入台灣，然該漁船是否屬於中華民國船舶﹖不詳姓名者
係未經許可由台灣地區駕駛該漁船航行至大陸地區再私運上開私酒返回台灣地區﹖抑
或屬於中華民國以外之船舶由大陸地區私運上開私酒進入台灣地區而非由台灣地區航
行至大陸地區﹖凡此則攸關台灣地區與大陸地區人民關係條例第八十條第一項之適用
。乃原判決均未予明白認定，本院自無從為其法律適用是否適當之判斷。（二）刑事
訴訟之目的，固在發現真實，藉以維護社會安全，其手段則應合法純潔、公平公正，
以保障人權；倘證據之取得非依法定程序，而法院若容許該項證據作為認定犯罪事實
之依據有害於公平正義時，因已違背憲法第八條所示應依正當法律程序保障人身自由
、權利之旨意，自應排除其證據能力。準此，實施刑事訴訟之公務員對被告或訴訟關
係人施以通訊監察，如非依法定程序而有妨害憲法第十二條所保障人民秘密通訊自由
之重大違法情事，且從抑制違法偵查之觀點衡量，容許該通訊監察所得資料作為證據
並不適當時，當應否定其證據能力。原判決採取法務部調查局雲林縣調查站於八十四
年五月二十五日、二十六日、二十八日及同年六月四日監聽其所稱乙○○、林如盛即
000000000號、000000000號電話之監聽監察紀錄所載「阿元」於
八十四年五月二十六日告訴林如盛「已找人在探水深」，林如盛即於五月二十八日到
岸邊看地方，且乙○○曾於五月二十五日與「郭仔」通話，「郭仔」問：「最近有桶
仔要回來﹖」，鄭答稱：「有，差不多七、八天就回來了，約二十多噸，不是桶的，
是散的」，六月四日乙○○與大陸不詳男子通話時，該不詳男子要求鄭「要匯十五萬
美金到大陸買私貨」等情（見八十四年度聲監字第九六號三、一一、一二頁），作為
認定乙○○自大陸地區私運上開私酒進入台灣地區之犯罪證據；然依卷附通訊監察書
之記載，檢察官僅核准上開調查站自八十四年六月十六日起至八十四年七月四日止對
000000000、000000000、000000000、0000000
00、000000000、000000000號電話施以監聽，八十四年七月十
二日起至八十四年八月十日止對000000000、000000000、000
000000、000000000、000000000號電話施以監聽，另核准
法務部調查局自八十四年六月二十七日起至八十四年七月二十三日止對000000
000、000000000、000000000號施以監聽，核准法務部調查局
台北市調查處自八十四年七月二十四日起至八十四年八月二十日止對0000000
00號電話施以監聽，並未核准雲林縣調查站於八十四年五月二十五日、二十六日、
二十八日及同年六月四日監聽000000000號、000000000號電話（
見八十四年度聲監字第九六號卷二一頁，八十四年度聲監字第一一二號卷一、二及二
之一頁，八十四年度聲監字第二八四號卷二二頁，八十四年度聲監字第一○三○號卷
二八頁）；則上開雲林縣調查站於八十四年五月二十五日、二十六日、二十八日及同
年六月四日監聽000000000號、000000000號電話之監聽監察紀錄
，究竟依何程序取得﹖是否合法﹖原審俱未調查說明，其是否具有證據能力，即非無
疑。原判決遽採為論罪之依據，難謂無違刑事訴訟法第一百五十五條第二項所稱「無
證據能力，未經合法調查之證據，不得作為判斷之依據」之規定。（三）認定犯罪事
實所憑之證據，固不以直接證據為限，間接證據亦包括在內，然其如何綜合各種間接
證據，本於推理作用，以認定犯罪事實存在，仍應為必要之說明，始足以斷定其所為
之推論是否合理，否則即有判決理由不備之違法。又懲治走私條例第二條第一項私運
管制物品進口逾公告數額罪之成立，以有走私之事實為前提。原判決認定乙○○、林
如盛有自大陸地區以漁船私運二十公噸私酒進入台灣地區犯行，無非以乙○○、林如
盛對私酒來源無法明確交代，並參酌上開雲林縣調查站於八十四年五月二十五日、二
十六日、二十八日及同年六月四日監聽000000000號、000000000
號電話之監聽監察紀錄；然上開私酒是由何處私運入境，如何根據前述證據資料，推
斷乙○○、林如盛有上開走私行為，原判決並未為必要之說明，自嫌理由欠備。又林
如盛於調查站訊問及偵審中，迭指查獲之私酒係其向高雄張健勇購買，以大卡車載至
雲林縣元長鄉元長工業區點收，是乙○○匯錢那天交貨（見調查站訊問筆錄，八十四
年度偵字第二九六五號卷三七、七五頁，一審卷六一頁）；乙○○供稱酒是向張健勇
購買，四月份買的，匯款那天交貨，有一部分則是林如盛以前剩下的，買酒的錢是林
如盛叫其匯給王素惠，一次一百三十五萬元，一次六十五萬元（見一審卷六三、八四
、一四九、一八一頁）；甲○○供稱有一女子打電話叫其將錢匯入王素惠帳戶，其是
和張健勇接觸云云（見一審卷二○三頁）；張健勇則供稱其於八十三年間認識乙○○
與林如盛，同年年底，其陳姓友人談及有散裝酒急於出售，遂將林如盛之行動電話號
碼給該名友人，林如盛、乙○○是直接和陳姓之人聯絡，酒是陳姓男子所供應等語（
見調查站訊問筆錄，一審卷第六二、六三頁）；而乙○○確於八十四年四月十一日匯
款一百三十五萬元及六十五萬元至王素惠設於高雄市第十信用合作社之帳戶，有收入
傳票可稽（見一審卷第一七五頁）；則上開私酒是否為林如盛、乙○○私運進口，即
非無疑，原審未深入查證，細心勾稽，遽認該等私酒為其二人走私入境，尤有查證未
盡之違法。（四）關於牽連犯及想像競合犯之新舊刑法比較，孰於行為人有利，應先
就所犯新刑法各罪，定一法定刑較重之條文，再就所犯舊刑法各罪，定一法定刑較重
之條文，然後再就此較重之新舊法條比較其輕重，以為適用之標準。原判決既認定乙
○○、甲○○之行為當時除想像競合犯懲治走私條例第三條第二項、台灣省內菸酒專
賣暫行條例第三十七條第三款及刑法第三百四十條三罪外，乙○○另牽連犯懲治走私
條例第二條第一項之罪，甲○○牽連犯懲治走私條例第三條第一項之罪；而上訴人等
為上開行為時，刑法第三百四十條之常業詐欺罪，其法定刑原為一年以上七年以下有
期徒刑，得併科銀元五千元以下罰金，嗣於八十八年二月三日修正公布，法定刑變更
為一年以上七年以下有期徒刑，得併科銀元五萬元以下罰金；則原判決之適用法律，
應先就八十八年二月三日修正公布之刑法第三百四十條、台灣省內菸酒專賣暫行條例
第三十七條第三款、懲治走私條例第三條第二項及第二條第一項或第三條第一項之罪
，定一較重之條文，再就八十八年二月三日修正公布前之刑法第三百四十條、台灣省
內菸酒專賣暫行條例第三十七條第三款、懲治走私條例第三條第二項及第二條第一項
或第三條第一項之罪，定一較重之條文，然後就各次較重之條文比較其輕重，適用有
利於上訴人等之條文。乃原判決竟以修正公布前後刑法第三百四十條之法定刑相同，
未按上述方法予以比較，而僅依八十八年二月三日修正公布之刑法第三百四十條與台
灣省內菸酒專賣暫行條例第三十七條第三款、懲治走私條例第三條第二項及第二條第
一項或第三條第一項之罪，定其處斷之條文，亦有適用法則不當之違法。（五）法院
不得就未經起訴之犯罪審判，其就起訴書所未記載之事實而得予以審判者，則以起訴
效力所及之事實為限，必須認定未經起訴書所記載之事實成立犯罪，且與已起訴應論
罪之事實具有單一性不可分之關係者，始得為之，此觀刑事訴訟法第二百六十七條、
第二百六十八條規定自明；而判決有此情形者，依同法第三百十條第一款、第七款之
規定，應於理由內加以說明。查上訴人甲○○於八十四年四月間，載運大陸私酒十九
瓶被查獲，涉犯台灣省內菸酒專賣暫行條例第三十九條第五款罪嫌部分，並非檢察官
起訴書所記載之事實，原審何以得併予審判﹖又既認不能證明該部分犯罪，何以毋庸
另於主文諭知無罪﹖原判決俱未說明其理由，亦嫌理由欠備。以上諸端，或為上訴意
旨所指摘，或為本院得依職權調查之事項，應認原判決仍有撤銷發回更審之原因。又
原判決不另為無罪諭知部分，既經檢察官起訴書指明與前開論罪部份有裁判上一罪，
依審判不可分原則，應一併撤銷發回，附予說明。
據上論結，應依刑事訴訟法第三百九十七條、第四百零一條，判決如主文。
中      華      民      國    八十九    年      三      月      九      日
                              最高法院刑事第十庭
                                  審判長法官  曾  有  田
                                        法官  陳  宗  鎮
                                        法官  劉  介  民
                                        法官  魏  新  和
                                        法官  孫  增  同
      右正本證明與原本無異
                                              書  記  官
中      華      民      國    八十九    年      三      月     十五     日


司法院資訊處製作；財團法人民間司法改革基金會備份。
